---
title: "Laboratorio 2"
subititle: "Distribuzioni Discrete" 
author: "Ottavia M. Epifania"
format:
  beamer:
    slide-level: 3
    theme: Montpellier
    colortheme: dove
    navigation: horizontal
    highlight-style: tango
    classoption: compress, aspectratio=149
    innertheme: rounded
    outertheme: miniframes
callout-icon: false
code-annotations: below
header-includes: 
   - \usepackage{graphicx} 
   - \usepackage{xcolor}
   - \usepackage{tikz}
   - \usepackage{multirow}
   - \newcommand{\cov}{\mathrm{Cov}}
   - \usetikzlibrary{positioning,shapes,calc,arrows,decorations.pathreplacing}
   - \AtBeginSubsection{}
   - \AtBeginDocument{\author[Ottavia M. Epifania]{Ottavia M. Epifania \\ University of Trento \\\texttt{ottavia.epifania@unitn.it}}}
   - \AtBeginDocument{\institute[]{A.A. 2025/2026} }
   - \AtBeginSection[]
          {
             \begin{frame}[plain]
             \tableofcontents[currentsection, hideallsubsections]
              \end{frame}
          }
   - \AtBeginSubsection[]
          {
             \begin{frame}[plain]
             \tableofcontents[currentsection,currentsubsection,hideothersubsections]
             \end{frame}
          }
editor_options: 
  chunk_output_type: console
execute: 
  echo: true 
---

```{r include=FALSE}
myinclude = TRUE
```

# Binomiale

### 

Somma di $n$ variabile casuali (v.c.) Bernoulliane, indipendenti tra loro e con lo stesso parametro $p$ (probabilità di osservare un successo ad ogni singola prova). 

$$P(X = x) = \binom{n}{x} p^x (1-p)^{n-x}$$

dove 

$$\binom{n}{x} = \frac{n!}{x!(n-x)!}$$
\footnotesize

$p$: probabilità di successo

$1-p$: probabilità di insuccesso 

$P(X = x)$: Probabilità di osservare $x$ successi

$n$: numero di prove


###

$$\mu = n p$$

$$\sigma^2 = n p (1-p)$$

### {.plain}

```{r}
#| echo: false
#| warning: false
#| out-width: 75%
#| label: fig-distBi
#| fig-cap: "Distribuzione binomiale considerando $n = 10$"
#| fig-subcap: 
#|    - "$p = .50$"
#|    - "$p = .20$"
#|    - "$p = .70$"
#| layout-ncol: 2
#| layout-nrow: 2

library(tidyverse)
myd = data.frame(x = 0:10, 
           p05 = dbinom(0:10, 10, prob = .50), 
           p02 = dbinom(0:10, 10, prob = .20), 
           p07 = dbinom(0:10, 10, prob = .70))
           
p1 = ggplot(myd, aes(x = factor(x), y = p05)) + 
  geom_segment(aes(x = factor(x), xend = factor(x), y = 0, yend = p05),
               color = "seagreen", 
               linewidth = 1.2) +
  geom_point(color = "seagreen", size = 3) +
  labs(x = "x", y = "P(X = x)") +
  theme_light() + 
  scale_x_discrete(breaks = as.character(0:10)) + 
  theme(axis.text = element_text(size = 20), 
        axis.title = element_text(size = 22, face = "italic")) +ylim(0,.5)
  

p2 = ggplot(myd, aes(x = factor(x), y = p02)) + 
  geom_segment(aes(x = factor(x), xend = factor(x), y = 0, yend = p02),
               color = "darkorange", 
               linewidth = 1.2) +
  geom_point(color = "darkorange", size = 3) +
  labs(x = "x", y = "P(X = x)") +
  theme_light() + 
  scale_x_discrete(breaks = as.character(0:10)) + 
  theme(axis.text = element_text(size = 20), 
        axis.title = element_text(size = 22, face = "italic"))+ylim(0,.5)


p3 = ggplot(myd, aes(x = factor(x), y = p07)) + 
  geom_segment(aes(x = factor(x), xend = factor(x), y = 0, yend = p07),
               color = "royalblue4", 
               linewidth = 1.2) +
  geom_point(color = "royalblue4", size = 3) +
  labs(x = "x", y = "P(X = x)") +
  theme_light() + 
  scale_x_discrete(breaks = as.character(0:10)) + 
  theme(axis.text = element_text(size = 20), 
        axis.title = element_text(size = 22, face = "italic"))+ylim(0,.5)

p1;p2;p3

```



###

```{r}
#| echo: false
#| label: fig-b105
#| fig-cap: "$p = .50$"
#| fig-subcap: 
#|   - "Probabilità di massa"
#|   - "Probabilità cumulata"
#| layout-ncol: 2


p1 

myp = data.frame(x = 0:10, p05 = pbinom(0:10, 10, p = .50),
                 p02 = pbinom(0:10, 10, p = .20), 
                 p07 = pbinom(0:10, 10, p = .70))
pp1 = ggplot(myp, aes(x = factor(x), y = p05)) + 
  geom_segment(aes(x = factor(x), xend = factor(x), y = 0, yend = p05),
               color = "seagreen", 
               linewidth = 1.2) +
  geom_point(color = "seagreen", size = 3) +
  labs(x = "x", y = expression(P(X <= x))) +
  theme_light() + 
  scale_x_discrete(breaks = as.character(0:10)) + 
  theme(axis.text = element_text(size = 20), 
        axis.title = element_text(size = 22, face = "italic")) 
pp1
```



###

```{r}
#| echo: false
#| label: fig-b102
#| fig-cap: "$p = .50$"
#| fig-subcap: 
#|   - "Probabilità di massa"
#|   - "Probabilità cumulata"
#| layout-ncol: 2


p2 

pp2 = ggplot(myp, aes(x = factor(x), y = p02)) + 
  geom_segment(aes(x = factor(x), xend = factor(x), y = 0, yend = p02),
               color = "darkorange", 
               linewidth = 1.2) +
  geom_point(color = "darkorange", size = 3) +
  labs(x = "x", y = expression(P(X <= x))) +
  theme_light() + 
  scale_x_discrete(breaks = as.character(0:10)) + 
  theme(axis.text = element_text(size = 20), 
        axis.title = element_text(size = 22, face = "italic")) 
pp2
```


###

```{r}
#| echo: false
#| label: fig-b107
#| fig-cap: "$p = .50$"
#| fig-subcap: 
#|   - "Probabilità di massa"
#|   - "Probabilità cumulata"
#| layout-ncol: 2

p3

pp3 = ggplot(myp, aes(x = factor(x), y = p07)) + 
  geom_segment(aes(x = factor(x), xend = factor(x), y = 0, yend = p07),
               color = "royalblue4", 
               linewidth = 1.2) +
  geom_point(color = "royalblue4", size = 3) +
  labs(x = "x", y = expression(P(X <= x))) +
  theme_light() + 
  scale_x_discrete(breaks = as.character(0:10)) + 
  theme(axis.text = element_text(size = 20), 
        axis.title = element_text(size = 22, face = "italic")) 
pp3

```

## Funzioni distribuzione binomiale 

### 

`dbinom(x, size, prob)`: Permette di ottenere la distribuzione di probabilità di massa dato $x$ (`x`), $n$ (`size`) e $p$ (`prob`)

`pbinom(q, size, prob)`: Calcola la probabilità cumulate di osservare $P(X \leq x)$ massa dato $x$ (`q`), $n$ (`size`) e $p$ (`prob`)

`pbinom(q, size, prob)`: Funzione inversa di `pbinom()` (permette di ritrovare il numero di $x$ data la probabilità cumuluta)

`rbinom(n, size, prob)`: simula dei dati con probabilità binomiale


## Esempio 

### 

10 Persone sono collegate a un sito di acquisti per acquistare un prodotto. La probabilità che ciascuno dei 10 soggetti acquisti effettivamente il prodotto (indipendentemente l'uno dall'altra) è pari a $.20$. Calcolare: 

1. Probabilità che NESSUN soggetto acqusiti l'articolo 
2. Probabilità che almento due soggetti acquistino l'articolo 
3. Sia $X$ il numero di soggetti che acquistano l'articolo. Calcolare valore atteso e varianza di $X$

\pause

$n = 10$

$p = 0.20$; $1- p = 0.80$

### {.plain}

\footnotesize

```{r}
#| fig-cap: Rappresentazione grafica della probabilità
#| out-width: 70%
#| fig-align: "center"
x = 0:10 # supporto della variabile 
dx = dbinom(x, 10, prob = 0.20) # probabilità 
plot(x, dx, cex = 2, pch = 19)
```

### 

\small 

:::: {.columns}

:::{.column width=70%}
:::{.callout-note}
## $P(X = 0)$

$P(X = 0) = \binom{10}{0} 0.20^0 + 0.80^{10-0} = 0.1074$

$P(X = 0) = \frac{10!}{0!(10!)} 0.20^0 + 0.80^{10-0} = 0.1074$

```{r}
dbinom(0, 10, prob = .20)
```

:::
:::

:::{.column width=30%}


```{r}
#| out-width: 90%
#| fig-align: center
#| echo: false
cols = rep("black", length(x))
cols[x == 0] = "firebrick" 
plot(x, dx, pch = 19, cex = 2, col = cols)

```


:::


::::


### 

:::: {.columns}

:::{.column width=70%}
:::{.callout-note}
## $P(X >= 2)$

$P(X>= 2) = P(X=2) + P(X = 3) + \ldots + P(X = 10)$

$P(X >=2) = 1 - [P(X = 0) + P(X = 1)]$

$P(X >= 2) = 1 - (0.1074 + 0.2684)$


```{r}
1 - (dbinom(0, 10, .20) + dbinom(1, 10, .20))
```



:::
:::

:::{.column width=30%}
```{r}
#| echo: false
#| out-width: 90%
#| fig-align: center

cols = rep("black", length(x))
cols[x >= 2] = "firebrick" 
plot(x, dx, pch = 19, cex = 2, col = cols)
```

:::

::::



### 

:::{.callout-note}

## Valore atteso e varianza

$\mu = n p = 10 * 0.20 = 2$

$\sigma^2 = n p (1- p) = 10 * 0.20 * 0.80 = 1.60$

:::

### {.plain}

\footnotesize

```{r}
#| out-width: 50%
library(rmf)
Binomiale(10, 0.20, grafico = FALSE, dettaglio = TRUE)
```


### 

\footnotesize

```{r}
#| out-width: 50%
#| echo: false 
library(rmf)
Binomiale(10, 0.20, grafico = TRUE, dettaglio = FALSE)

```



### 

\footnotesize

```{r}
#| results: hide
distBinom = Binomiale(10, 0.20, grafico = FALSE, dettaglio = TRUE)
```


```{r}
str(distBinom)
ex = sum(distBinom[,1] * distBinom[,2]); ex
```


## Esercizio tipo esame 1

###

Una moneta bilanciata (onesta) viene lanciata 3 volte. Si indichi con $X$ il
numero di croci.

1. Scrivere la distribuzione di probabilità della variabile casuale X
indicando tutti i possibili valori di X e le probabilità
corrispondenti.

2. Verificare che la somma delle probabilità sia uguale a 1.

3. Utilizzando le proprietà della distribuzione binomiale, indicare il
valore atteso e la varianza di X.

4. Calcolare il valore atteso di X utilizzando la distribuzione di
probabilità trovata al punto a)

### 

$n = 3$ 

$p = \frac{1}{2} = 0.50 = q$


```{r}
#| echo: false
#| out-width: 60%
#| fig-align: center
x = 0:3
dx = dbinom(x, 3, .5)
plot(x, dx, cex = 2, pch = 19, ylim=c(0, 0.50))
```


### Soluzione analitica {.plain}

\footnotesize

```{r}
#| echo: false
#| results: asis

  cat("
Punto 1: 

$P(X = 0) = \\binom{3}{0} = \\dfrac{1}{2}^0 \\dfrac{1}{2}^3 = \\dfrac{3!}{0!(3-0)!} 1 \\dfrac{1}{8} = \\dfrac{1}{8}$

$P(X = 1) = \\binom{3}{1} = \\dfrac{1}{2}^1 \\dfrac{1}{2}^{3-1} = \\dfrac{3!}{1!(3-1)!} \\dfrac{1}{2} \\dfrac{1}{4} = \\dfrac{3}{8}$

$P(X = 2) = \\binom{3}{2} = \\dfrac{1}{2}^2 \\dfrac{1}{2}^{3-2} = \\dfrac{3!}{2!(3-2)!} \\dfrac{1}{4} \\dfrac{1}{2} = \\dfrac{3}{8}$

$P(X = 3) = \\binom{3}{3} = \\dfrac{1}{2}^3 \\dfrac{1}{2}^{3-3} = \\dfrac{3!}{3!(3-3)!} \\dfrac{1}{8} 1 = \\dfrac{1}{8}$

Punto 2: 

$\\dfrac{1}{8} + \\dfrac{3}{8} + \\dfrac{3}{8} + \\dfrac{1}{8} = 1$

Punto 3: 

$\\mu = n \\cdot p = 3 \\cdot 1/2 = 1.5$; 
$\\sigma^2 = n \\cdot p \\cdot (1-p) = 3 \\cdot 1/2 \\cdot 1/2 = 0.75$
")
```




### 


```{r}
#| echo: false
#| results: asis

if (myinclude) {
  cat("
Punto 4

$\\mu = E(X) = \\sum x \\cdot p(x) = 0 \\cdot \\dfrac{1}{8} + 1 \\cdot \\dfrac{3}{8} + 2 \\cdot \\dfrac{3}{8} + 3 \\dfrac{1}{8}$
")
}

```

### Soluzione in `R` {.plain}

\footnotesize 

```{r, include = myinclude}
x = 0:3
dx = dbinom(x, 3, prob = .5) # la moneta è onesta

risultati = cbind(x, dx, cumsum(dx))
colnames(risultati) = c("x", "f(x)", "F(X)")
risultati

```

```{r}
#| echo: false
#| results: asis

if (myinclude) {
  
cat("
la colonna f(x) riporta la probabilità di osservare il corrispetivo x successo \n
la colonna F(X) riporta la probabilità cumulata, la somma deve essere 1 e si vede che è così dall'ultima riga
    ")
}
```

### {.plain}

```{r include=myinclude}
# calcolo valore attesso 
3 * 1/2
# calcolo varianza 
3 * 1/2 * 1/2
# calcolo valore atteso usando la distribuzione di 
# probabilità 
sum(risultati[,"x"] * risultati[, "f(x)"])
```




## Esercizio tipo esame 2

### 

Una variabile casuale discreta assume i valori $0,1,2,4$ rispettivamente con probabilità $\dfrac{1}{2}, \dfrac{1}{6}, \dfrac{1}{4}, \dfrac{1}{12}$.

1. Trovare il valore atteso della variabile.  

2. Trovare la varianza e la deviazione standard della variabile.

\footnotesize

```{r}
#| echo: false
#| results: asis

  cat("
$E(X) = 0  \\cdot \\dfrac{1}{2} + 1 \\cdot \\dfrac{1}{6} + 2 \\cdot \\dfrac{1}{4} + 4 \\cdot \\dfrac{1}{12} = 1$  
  

$E(X^2) = 0^2 * \\dfrac{1}{2} + 1^2 * \\dfrac{1}{6} + 2^2 * \\dfrac{1}{4} + 4^2 * \\dfrac{1}{12} = 2.5$


$Var(X) = E(X^2) - E(X)^2 = 2.5 - 1 = 1.5$
")
```


### Soluzione in R {.plain}

\footnotesize

```{r include=myinclude}
# calcolo valore atteso 
ex = 0 * 1/2 + 1 * 1/6 + 2 * 1/4 + 4 * 1/12; ex
ex2 = 0^2 * 1/2 + 1^2 * 1/6 + 2^2 * 1/4 + 4^2 * 1/12 
ex2 
varx = ex2 - ex^2
varx
```


## Esercizio tipo esame 3

### 

Test a risposta multipla, 4 domande con 3 opzioni di risposta (solo una è corretta). Se le risposte vengono date a caso, calcolare: 

1. La probabilità di rispondendere esattamente a 0, 1, 2, 3, 4 domande
2. Disegnare la distribuzione di probabilità del numero di risposte esatte
3. Calcolare il valore atteso del numero di risposet corrette 

Usare R e il pacchetto `rmf`

### Soluzione con `rmf` {.plain}
\footnotesize

```{r}

Binomiale(4, 1/3, grafico = FALSE)

```

### Soluzione con `R` base {.plain}

\footnotesize

```{r include=myinclude}
#| out-width: 50%
x = c(0,1,2,3,4)
dx = dbinom(x, 4, prob = 1/3); dx
ex = 4 * 1/3; ex
plot(x, dx, pch = 19, cex = 2, ylim=c(0, 0.5))

```


# Poisson 

### 

La v.c. di Poisson è il conteggio del numero di eventi che avvaengono in un determinato lasso di tempo (e.g., numero di telefonate, numero di nuovi nati) o in uno spazio definito (numero di errori in una pagina web)

Può assumuere i valori interi positivi, senza limite superiore $[0, + \infty)$


### 

La distribuzione di Poisson è definita dal parametro $mu$

$$P(X = x) = \dfrac{e^{-\mu} \times \mu^x}{x!}$$
$\mu$ è sia la media sia la varianza della distribuzione di Poisson e ne distribuisce interamente la forma

Se $\mu$ è molto piccolo, sono più probabili i valori bassi dei conteggi 

Viceversa, maggiore è $\mu$, più sono probabili i valori alti della distribuzione

### {.plain}


```{r}
#| echo: false
#| warning: false
#| out-width: 75%
#| label: fig-distP
#| fig-cap: "Distribuzione di Poisson considerando $n = 10$"
#| fig-subcap: 
#|    - "$\\mu = .50$"
#|    - "$\\mu = 1$"
#|    - "$\\mu = 4$"
#|    - "$\\mu = 7$"
#| layout-ncol: 2
#| layout-nrow: 2

library(tidyverse)
myd = data.frame(x = 0:10, 
           p05 = dpois(0:10, 0.5), 
           p02 = dpois(0:10, 1),
           p07 = dpois(0:10, 5), 
           p5 = dpois(0:10, 7))
           
p1 = ggplot(myd, aes(x = factor(x), y = p05)) + 
  geom_segment(aes(x = factor(x), xend = factor(x), y = 0, yend = p05),
               color = "seagreen", 
               linewidth = 1.2) +
  geom_point(color = "seagreen", size = 3) +
  labs(x = "x", y = "P(X = x)") +
  theme_light() + 
  scale_x_discrete(breaks = as.character(0:10)) + 
  theme(axis.text = element_text(size = 20), 
        axis.title = element_text(size = 22, face = "italic"))  + ylim(0,.8)
  

p2 = ggplot(myd, aes(x = factor(x), y = p02)) + 
  geom_segment(aes(x = factor(x), xend = factor(x), y = 0, yend = p02),
               color = "darkorange", 
               linewidth = 1.2) +
  geom_point(color = "darkorange", size = 3) +
  labs(x = "x", y = "P(X = x)") +
  theme_light() + 
  scale_x_discrete(breaks = as.character(0:10)) + 
  theme(axis.text = element_text(size = 20), 
        axis.title = element_text(size = 22, face = "italic"))  + ylim(0,.8)


p3 = ggplot(myd, aes(x = factor(x), y = p07)) + 
  geom_segment(aes(x = factor(x), xend = factor(x), y = 0, yend = p07),
               color = "royalblue4", 
               linewidth = 1.2) +
  geom_point(color = "royalblue4", size = 3) +
  labs(x = "x", y = "P(X = x)") +
  theme_light() + 
  scale_x_discrete(breaks = as.character(0:10)) + 
  theme(axis.text = element_text(size = 20), 
        axis.title = element_text(size = 22, face = "italic"))  + ylim(0,.8)


p4 = ggplot(myd, aes(x = factor(x), y = p5)) + 
  geom_segment(aes(x = factor(x), xend = factor(x), y = 0, yend = p5),
               color = "deeppink4", 
               linewidth = 1.2) +
  geom_point(color = "deeppink4", size = 3) +
  labs(x = "x", y = "P(X = x)") +
  theme_light() + 
  scale_x_discrete(breaks = as.character(0:10)) + 
  theme(axis.text = element_text(size = 20), 
        axis.title = element_text(size = 22, face = "italic")) + ylim(0,.8)

p1;p2;p3;p4
```





###

```{r}
#| echo: false
#| label: fig-PP05
#| fig-cap: "$\\mu = .50$"
#| fig-subcap: 
#|   - "Probabilità di massa"
#|   - "Probabilità cumulata"
#| layout-ncol: 2


p1 

myp = data.frame(x = 0:10, p05 = ppois(0:10, .50),
                 p02 = ppois(0:10, 1), 
                 p07 = ppois(0:10, 4), 
                 p5 = ppois(0:10, 7))
pp1 = ggplot(myp, aes(x = factor(x), y = p05)) + 
  geom_segment(aes(x = factor(x), xend = factor(x), y = 0, yend = p05),
               color = "seagreen", 
               linewidth = 1.2) +
  geom_point(color = "seagreen", size = 3) +
  labs(x = "x", y = expression(P(X <= x))) +
  theme_light() + 
  scale_x_discrete(breaks = as.character(0:10)) + 
  theme(axis.text = element_text(size = 20), 
        axis.title = element_text(size = 22, face = "italic")) 
pp1
```



###

```{r}
#| echo: false
#| label: fig-PP02
#| fig-cap: "$\\mu = 1$"
#| fig-subcap: 
#|   - "Probabilità di massa"
#|   - "Probabilità cumulata"
#| layout-ncol: 2


p2 

pp2 = ggplot(myp, aes(x = factor(x), y = p02)) + 
  geom_segment(aes(x = factor(x), xend = factor(x), y = 0, yend = p02),
               color = "darkorange", 
               linewidth = 1.2) +
  geom_point(color = "darkorange", size = 3) +
  labs(x = "x", y = expression(P(X <= x))) +
  theme_light() + 
  scale_x_discrete(breaks = as.character(0:10)) + 
  theme(axis.text = element_text(size = 20), 
        axis.title = element_text(size = 22, face = "italic")) 
pp2
```


###

```{r}
#| echo: false
#| label: fig-PP07
#| fig-cap: "$\\mu = 4$"
#| fig-subcap: 
#|   - "Probabilità di massa"
#|   - "Probabilità cumulata"
#| layout-ncol: 2

p3

pp3 = ggplot(myp, aes(x = factor(x), y = p07)) + 
  geom_segment(aes(x = factor(x), xend = factor(x), y = 0, yend = p07),
               color = "royalblue4", 
               linewidth = 1.2) +
  geom_point(color = "royalblue4", size = 3) +
  labs(x = "x", y = expression(P(X <= x))) +
  theme_light() + 
  scale_x_discrete(breaks = as.character(0:10)) + 
  theme(axis.text = element_text(size = 20), 
        axis.title = element_text(size = 22, face = "italic")) 
pp3

```


###

```{r}
#| echo: false
#| label: fig-PP5
#| fig-cap: "$\\mu = 7$"
#| fig-subcap: 
#|   - "Probabilità di massa"
#|   - "Probabilità cumulata"
#| layout-ncol: 2

p4

pp4 = ggplot(myp, aes(x = factor(x), y = p5)) + 
  geom_segment(aes(x = factor(x), xend = factor(x), y = 0, yend = p5),
               color = "deeppink4", 
               linewidth = 1.2) +
  geom_point(color = "deeppink4", size = 3) +
  labs(x = "x", y = expression(P(X <= x))) +
  theme_light() + 
  scale_x_discrete(breaks = as.character(0:10)) + 
  theme(axis.text = element_text(size = 20), 
        axis.title = element_text(size = 22, face = "italic")) 
pp4

```



## Funzioni distribuzione binomiale 

### 

`dpois(x, lambda)`: Permette di ottenere la distribuzione di probabilità di massa dato $x$ (`x`) e $\mu$ (`lambda`)

`ppois(q, lambda)`: Calcola la probabilità cumulate di osservare $P(X \leq x)$ massa dato $x$ (`q`) e $\mu$ (`lambda`)

`qpois(p, lambda)`: Funzione inversa di `ppois()` (permette di ritrovare il numero di $x$ data la probabilità cumuluta)

`rpois(n, lambda)`: simula dei dati secondo la Poisson



## Esercizio tipo esame 

### 

Il numero $X$ di denunce a una compagnia di assicurazioni per danni subiti durante i traslochi è distributio secondo una distribuzione di Poisson con $\mu = 3.1$. 

Qual è la probabilità di osservare: 

1. meno di 3 denunce 
2. esattamente 3 denunce 
3. Tre o più denunce 
4. Più di 3 denunce 

### Soluzione analitica {.plain}

\footnotesize

$$P(X = x) = \dfrac{e^{-3.1}\times 3.1^x}{x!}$$
Punto 1: 


$P(X = 0) + P(X= 1) + P(X = 2) = \dfrac{e^{-3.1}\times 3.1^0}{0!} + \dfrac{e^{-3.1}\times 3.1^1}{1!} + \dfrac{e^{-3.1}\times 3.1^2}{2!} = 0.4012$

Punto 2:  

$P(X= 3) = \dfrac{e^{-3.1}\times 3.1^3}{3!} = 0.2237$

Punto 3: 

$P(X \geq 3) = 1 - [(PX = 0) + P(X = 1) + P(X = 2)] = 1- 0.4012 = 0.5988$

Punto 4: 

$P(X > 3) = 1 - [(PX = 0) + P(X = 1) + P(X = 2) + P(X = 3)]  = 0.3751$


### Soluzione con `rmf` {.plain}

\footnotesize

```{r}
library(rmf)
Poisson(mu  = 3.1, grafico = FALSE)
```

### {.plain}

\footnotesize


```{r}
#| out-width: 50%
#| fig-align: center

Poisson(mu  = 3.1, grafico = TRUE)
```


## Esercizio tipo esame 2

### 

Il numero medio di errori in una pagina di libero è $\mu = 0.24$. Supponendo che il numero di errori sia una variabile distribuita secondo una Poisson, calcolare la probabilità di osservare **al massimo**
2 errori per ogni pagina in libro di 30 pagine

\pause

Soluzione analitica: 

$\mu = 0.24$ su *una pagina* $\rightarrow$ $0.24 : 1 = x : 30$ $\rightarrow$ $\mu^* = 0.24 * 30 = 7.20$

$P(X = x) = \dfrac{e^{-7.20}\times 7.20^x}{x!}$

$P(X \leq 2) = P(X=0) + P(X = 1) + P(X=2) = 0.02547$

### Soluzione con `R`

\footnotesize

```{r include=myinclude}
#| eval: false
x = 0:30
dx = dpois(x, lambda = 7.2)
plot(x, dx, pch = 19, cex = 2)
sum(dx[x <= 2])
```

```{r}
#| echo: false
#| out-width: 50%
#| fig-align: center
x = 0:30
dx = dpois(x, lambda = 7.2)
cols = rep("black", length(x))
cols[x <= 2] = "darkred"
plot(x, dx, pch = 19, cex = 2, col = cols)
```

## Esercizio tipo esame 3

### 

I down di un sito seguono una distribuzione di Poisson con $\mu = 2$ *all'anno* (ovvero, ci si aspetta che mediamente ci siano due down all'anno)

Calcolare: 

1. La probabilità che in un anno non ci sia nessun down del sistema 
2. La probabilità che in un anno ci siano 2 o più down
3. La probabilità che in due anni scelti a caso, non ci siano interruzioni in nessuno dei due anni considerati  


### Soluzione analitica {.plain}

$P(X = x) = \dfrac{e^{-2}\times 2^x}{x!}$

$P(X = 0) = \dfrac{e^{-2}\times 2^0}{0!} = 0.135$

$P(X >= 2) = 1 - [P(X = 0) + P(X = 1)] = 1 - 0.406 = 0.594$

Gli anni scelti a caso sono indipendenti: $0.135 \times 0.135 = 0.018225$

### Soluzione con `rmf` {.plain}

\footnotesize

```{r}
Poisson(mu=2, grafico = FALSE)
```

### Soluzione con R base {.plain}

\footnotesize

```{r include=myinclude}
# Punto 1
dpois(0, 2)
# Punto 2 
1 - (sum(dpois(c(0,1), 2)))
# Punto 3 
dpois(0, 2) * dpois(0, 2)
```

## Esercizio tipo esame 4

### 

I batteri sono distribuiti casualmente nelle acque di un fiume con una concentrazione di uno ogni 20cc di acqua. Considerando la distribuzione di Poisson, determinare: 

1. La probabilità di trovare esattamente due batteri in 10cc
2. La probabilità di trovare almeno un batterio in 1cc

### Soluzione analictica {.plain}

Punto 1: 


$\mu = 1$ ogni 20cc $\rightarrow$ $1 : 20 = x : 10$ $\rightarrow$ $x = 10/20 = 0.50$

$P(X = x) = \dfrac{e^{-0.50}\times 0.50^x}{x!} = \dfrac{e^{-0.50}\times 0.50^2}{2!} = 0.0758$

Punto 2: 

$\mu = 1$ ogni 20cc $\rightarrow$ $1 : 20 = x : 1$ $\rightarrow$ $x = 1/20 = 0.05$

$P(X > 0) = 1 - \dfrac{e^{-0.05}\times 0.05^0}{0!} = 1-0.9512=0.0488$

### Soluzione con R {.plain}

```{r include=myinclude}
dpois(2, 0.50)
1-dpois(0, 0.05)
```

