---
title: "Laboratorio 3"
subititle: "Distribuzioni Continue: Esponenziale e Uniforme" 
author: "Ottavia M. Epifania"
format:
  beamer:
    slide-level: 3
    theme: Montpellier
    colortheme: dove
    navigation: horizontal
    highlight-style: tango
    classoption: compress, aspectratio=149
    innertheme: rounded
    outertheme: miniframes
callout-icon: false
code-annotations: below
header-includes: 
   - \usepackage{graphicx} 
   - \usepackage{xcolor}
   - \usepackage{tikz}
   - \usepackage{multirow}
   - \newcommand{\cov}{\mathrm{Cov}}
   - \usetikzlibrary{positioning,shapes,calc,arrows,decorations.pathreplacing}
   - \AtBeginSubsection{}
   - \AtBeginDocument{\author[Ottavia M. Epifania]{Ottavia M. Epifania \\ University of Trento \\\texttt{ottavia.epifania@unitn.it}}}
   - \AtBeginDocument{\institute[]{A.A. 2025/2026} }
   - \AtBeginSection[]
          {
             \begin{frame}[plain]
             \tableofcontents[currentsection, hideallsubsections]
              \end{frame}
          }
   - \AtBeginSubsection[]
          {
             \begin{frame}[plain]
             \tableofcontents[currentsection,currentsubsection,hideothersubsections]
             \end{frame}
          }
editor_options: 
  chunk_output_type: console
execute: 
  echo: true 
---

```{r include=FALSE}
myinclude = TRUE
```

# Probabilità per distribuzioni continue

### 


:::{.callout-warning}
## Attenzione!!

Nelle v.c. **discrete**: $f(x) = P(X = x)$, ovvero la distribuzione di probabilità rappresenta effettivamente la probabilità che $X$ assuma il valore $x$

Nelle v.c. continue: $f(x) \neq P(X=x)$, indica la **densità di probabilità** associata al valore $x$

```{r}
#| echo: false
#| out-width: 70%
#| fig-label: fig-dist
#| fig-cap: "Distribuzioni di probabilità"
#| fig-subcap:
#|   - "Continua (Normale Standard)"
#|   - "Binomiale con $n = 50$" 
#| layout-ncol: 2
x=seq(-2,2, length.out=50)
dx = dnorm(x)
y = 0:50
db = dbinom(y, 50, prob = .50)
plot(x, dx, type = "l", lwd = 2, ylab = "f(x)", cex.lab = 3)
plot(y, db, xlab = "x", ylab = "f(x) = P(X=x)", cex.lab = 3)

```

:::

## Funzione di ripartizione $F(x)$

### 

La probabilità che la $X$ assuma un valore **minore o uguale** a $y$

$$F(x) \equiv \Pr(X \le x)$$

Se X è continua:

$$F(x) \equiv \Pr(X \le x) = \int_{-\infty}^{x} f(x)\,dx$$

### 

La probabilità che $X$ assuma un valore compreso tra $a$ e $b$ si ottiene cosniderando l'area sottesa alla curva

$$P(a \le X \le b) = \int_{a}^{b} f(x)dx = F(b) - F(a)$$

```{r}
#| echo: false
#| fig-cap: "Area sottesa alla curva compresa tra $a = -1$ e $b = 0.50$"
#| out-width: 50%
#| fig-align: center
plot(x, dx, type = "l", lwd = 2, ylab = "f(x)", cex.lab = 3)
polygon(c(-1, x[x>= -1 & x <= 0.5], 0.5), 
        c(0, dx[x>= -1 & x <= 0.5], 0), col="deeppink2")

```

## Proprietà generali 

### {.plain}

$$f(x) \ge 0$$

$$\int_{-\infty}^{+\infty} f(x)dx = 1$$

```{r}
#| echo: false
#| out-width: 70%
#| fig-align: center
plot(x, dx, type = "l", lwd = 2, ylab = "f(x)", cex.lab = 3)
polygon(c(-2, x[x>= -2 & x <= 2], 2), 
        c(0, dx[x>= -2 & x <= 2], 0), col="gray54")
text(-2, y = .10, expression(-infinity), cex = 4)
text(2, y = .10, expression(+infinity), cex = 4)
text(0, y = .25, 1, cex = 4)

```


### 

$$E(X) = \mu \equiv \int_{-\infty}^{+\infty} x \cdot f(x)dx$$

$$Var(X) = \sigma^2 \equiv \int_{-\infty}^{+\infty} (x - \mu)^2 \cdot f(x)dx$$

$$E(X^2) \equiv \int_{-\infty}^{+\infty} x^2 \cdot f(x)dx$$
# Distribuzione uniforme

### 

Una v.c. ha distribuzione uniforme nell'intervallo $[a, b]$ se la funzione di densità di probabilità di $X$ è data da 

$$f_X(x; a, b) = \dfrac{1}{b-a}$$
dove $-\infty < a < b < +\infty$. 

Fuori da $[a, b]$: $f_X(x; a, b) = 0$ 
